ACORDAO-COMPLETO-2393287

ACÓRDÃO 812/2020 ATA 3/2020 - PRIMEIRA CÂMARA

VISTOS, relatados e discutidos estes autos nos quais se analisam embargos de declaração opostos por Silvana Palmeira Nassar em face do Acórdão 13925/2019-TCU-Primeira Câmara, por meio do qual esta Corte de Contas considerou ilegal o ato de aposentadoria emitido em favor da embargante.
ACORDAM os Ministros do Tribunal de Contas da União, reunidos em Sessão da 1ª Câmara, diante das razões expostas pelo Relator, em:
9.1. conhecer dos presentes embargos de declaração com fundamento nos arts. 32, inciso II, e 34 da Lei 8.443/1992, para, no mérito, rejeitá-los, por inexistir as contradições alegadas na deliberação embargada;
9.2. dar ciência desta decisão à embargante e ao Tribunal Regional Eleitoral de Goiás.

Embargos de declaração opostos em face de decisão que considerou ilegal o ato de aposentadoria emitido em favor da embargante.

Primeira Câmara

Tribunal Regional Eleitoral de Goiás.

3. Embargante: Silvana Palmeira Nassar (XXX.176.811-XX).

13.1. Ministros presentes: Walton Alencar Rodrigues (Presidente) e Vital do Rêgo (Relator).
13.2. Ministro-Substituto convocado: Marcos Bemquerer Costa.
13.3. Ministro-Substituto presente: Weder de Oliveira.

ACORDAO-COMPLETO-2425197

Acórdão 14004/2020 - Primeira Câmara

VITAL DO RÊGO

Ministro Vital do Rêgo.

Trata-se de embargos de declaração opostos por Silvana Palmeira Nassar em face do Acórdão 13925/2019-TCU-Primeira Câmara, por meio do qual esta Corte de Contas considerou ilegal o ato de aposentadoria emitido em favor da embargante.
Em seu apelo recursal, juntado na peça 14 e protocolizado nesta Corte de Contas em 23/1/2019, o embargante sustenta, no mérito, que:
1. DOS FATOS 
Em 13 de janeiro de 2020, a servidora aposentada foi notificada do Acórdão 13.925/2019 do TCU, o qual considerou irregular seu ato de aposentação. 
Segundo o referido acórdão da Corte de Contas, estaria "vedado o pagamento da vantagem denominada "opção" oriunda do art. 2° da Lei 8.911/1994, aos servidores que implementaram os requisitos de aposentadoria após 16/12/1998, data de publicação da Emenda Constitucional 20, que limitou o valor dos proventos à remuneração do cargo efetivo no qual se deu a aposentadoria". 
Desse modo, como a servidora notificada discorda da aplicação de novo entendimento ao seu caso, o que causará redução abrupta de seus proventos, e ainda pelo fato do referido Acórdão ser contraditório com os princípios de direito, bem como por estar em divergência com outro Acórdão deste tribunal, vem apresentar o presente Embargos de Declaração.
2.1. DA VIOLAÇÃO AO PRINCIPIO DA IGUALDADE 
O direito do servidor de carrear à aposentadoria a rubrica "opção" encontrava-se expresso no art. 2° e 11, da Lei 8.911/1994, que assim dispunha: 
"Art. 2° É facultado ao servidor investido em cargo em comissão ou função de direção, chefia e assessoramento, previstos nesta Lei, optar pela remuneração correspondente ao vencimento de seu cargo efetivo, acrescido de cinquenta e cinco por cento do vencimento fixado para o cargo em comissão, ou das funções de direção, chefia e assessoramento e da gratificação de atividade pelo desempenho de função, e mais a representação mensal.
Parágrafo único. O servidor investido em função gratificada (FG) ou de representação (GR) , ou assemelhadas, constantes do Anexo desta Lei, perceberá o valor do vencimento do cargo efetivo, acrescido da remuneração da função para a qual foi designado. Art. 11. A vantagem de que trata esta Lei integra os proventos de aposentadoria e pensões.
Após a revogação do referido dispositivo legal, o Tribunal de Contas da União firmou entendimento no sentido de que restaria mantido o direito do servidor ao recebimento da referida rubrica, desde que preenchidos os requisitos temporais previstos no art. 193, até a sua revogação, para que, na inativação, o servidor pudesse fazer jus à parcela opção. E nem poderia ser diferente, dada a redação do dispositivo.
Assim é que, do Acórdão 2076/2005-TCU-Plenário, constou:
9.2. alterar o item 8.5 da Decisão  844/2001 - Plenário - TCU, que passa a ter a seguinte redação:
 (...) 
9.3. esclarecer que, para fins do disposto no item 8.5 da Decisão  844/2001 - Plenário - TCU, com a redação dada por este Acórdão, deve ser observado o seguinte: 
9.3.1. é assegurada na aposentadoria a vantagem decorrente da opção, prevista no art. 2° da Lei  8.911/94, aos servidores que, até a data de 18 de janeiro de 1995, tenham satisfeito os pressupostos temporais estabelecidos no art. 193 da Lei 8.112/90 ainda que sem os requisitos para aposentação em qualquer modalidade.
Foi com base nesse entendimento que já vigorava há mais de 14 anos, que a servidora ora interessada teve incluída em sua aposentadoria a parcela "opção", que representa parcela significativa de seus ganhos, que não pode ser agora abruptamente suprimida, com fundamento em nova intepretação.
Isto porque, a aplicação de novo entendimento ao caso da interessada, viola o princípio da isonomia, inserto no art. 5°, da Constituição, na medida em que dispensa tratamento diferenciado a servidores que se encontram na mesma situação jurídica. 
Com efeito, enquanto os servidores que se aposentaram antes da EC 20/1998 terão mantida a parcela em razão de terem aposentado antes da referida emenda, a Embargante terá a parcela suprimida, pelo simples fato de ter se aposentado posteriormente, bem como por não ter tido seu ato analisado antes da mudança de interpretação.
Desse modo, entende a interessada que a decisão que indeferiu seu ato de aposentadoria para o fim de aplicar entendimento novo, viola o princípio da isonomia. 
Além do princípio da isonomia, o Acórdão ora embargado também viola o princípio da irredutibilidade, da segurança jurídica e a vedação contida na Lei 9.784, de 19991de aplicação retroativa de nova interpretação, como será exposto nos tópicos abaixo.
2.2. DA VIOLAÇÃO AO PRINCÍPIO DA IRREDUTIBILIDADE DE VENCIMENTOS
A subtração do pagamento da vantagem oriunda do art. 2°, da Lei 8.911/1994, já incorporada aos proventos de inatividade da servidora, viola frontalmente o princípio da irredutibilidade dos vencimentos, inscrito no artigo 37, inciso XV, da CF/88:
"Art. 37 (...) XV - o subsídio e os vencimentos dos ocupantes de cargos e empregos públicos são irredutíveis, ressalvado o disposto nos incisos XI e XIV deste artigo e nos arts. 39, § 40, 150, II, 153, III, e 153, §2°, I; (...) " 
No mesmo sentido dispõe o § 3° do art 41 da Lei 8.112/1990: "Art. 41. (...) § 3° O vencimento do cargo efetivo, acrescido das vantagens de caráter permanente, é irredutível."
Convém observar que a irredutibilidade em questão alcança, igualmente, os proventos de aposentadoria, de modo que, conquanto não se possa falar em direito adquirido a regime jurídico, deve ser assegurada a irredutibilidade da soma total dos proventos, conforme já se manifestou, por diversas vezes, o Supremo Tribunal Federal, do que é exemplo a ementa abaixo:
AGRAVO REGIMENTAL EM RECURSO EXTRAORDINÁRIO COM AGRAVO. SERVIDOR PÚBLICO INATIVO. AUSÊNCIA DE DIREITO ADQUIRIDO A REGIME JURÍDICO ASSEGURADA A IRREDUTIBILIDADE DOS PROVENTOS. DECESSO REMUNERATÕRIO VERIFICADO PELO TRIBUNAL DE ORIGEM. SÚMULAS 279 E 280/STF. PRECEDENTES. O Supremo Tribunal Federal firmou o entendimento de que não há direito adquirido a regime jurídico, assegurada a irredutibilidade de vencimentos e proventos. Precedentes. Dissentir da conclusão do Tribunal de origem quanto â existência de decesso remuneratório demandaria a análise da legislação local aplicável ao caso (Lei estadual 8.361/2002) , bem como dos fatos e do material probatório constantes dos autos. Incidência das Súmulas 279 e 280/STF. A tese de violação ao art. 195, §§ 4° e 5°, da CF/1988 não faz parte das razões do recurso extraordinário e não foi discutida pelo Tribunal de origem, sendo suscitada somente nesta via recursal. Constitui-se, portanto, em inovação insuscetível de apreciação neste momento processual. Precedentes. Agravo regimental a que se nega provimento. (ARE 836518 AgR, Relator (a) : Min. ROBERTO BARROSO, Primeira Turma, julgado em 18/11/2014, ACÓRDÃO ELETRÔNICO DJe-249 DIVULG 17-12-2014 PUBLIC 18-12-2014) .
Com efeito, na busca da preservação da irredutibilidade remuneratória, princípio constitucional explicito, o administrador deve pautar seus atos pela necessária juridicidade.
2.3. DA VIOLAÇÃO DO PRINCÍPIO DA SEGURANÇA JURÍDICA
Note-se que a pretendida supressão de parcela incluída nos proventos de aposentadoria da servidora, esbarra também no princípio da proteção à segurança jurídica. 
Lapidar, neste aspecto, o magistério de WEIDA ZANCANER:
"Claro está que o princípio da legalidade é basilar para a atuação administrativa, mas como se disse, encartados no ordenamento jurídico estão outros princípios que devem ser respeitados, ou por se referirem ao Direito como um todo, como, por exemplo, o princípio da segurança jurídica, ou por serem protetores comuns dos cidadãos, como, por exemplo, a boa-fé, princípio que também visa protegê-los quando de suas relações com o Estado. 
Assim, em nome da segurança jurídica, simetricamente ao que referimos quanto à convalidação, o decurso do tempo pode ser, por si mesmo, causa bastante para estabilizar certas situações fazendo-as intocadas. (...) 
Por sua vez, o princípio da boa-fé assume importância capital no Direito Administrativo, em razão da presunção da legitimidade dos atos administrativos, presunção esta que só cessa quando esses atos são contestados, o que coloca a Administração Pública em posição sobranceira com relação aos administrados"
ALMIRO DO COUTO E SILVA explica a evolução da doutrina administrativista com relação à matéria:
"A invariável aplicação do princípio da legalidade da Administração Pública deixaria os administrados, em numerosíssimas vezes, atônitos, intranquilos e até mesmo indignados pela conduta do Estado, se a este fosse dado, sempre, invalidar seus próprios atos - qual Penélope, fazendo e desmanchando sua teia, para tornar a fazê-la e tornar a desmanchá-la - sob o argumento de ter adotado uma nova interpretação e de haver finalmente percebido, após o transcurso de certo lapso de tempo, que eles eram ilegais, não podendo, portanto, como nulos, dar causa a qualquer consequência jurídica para os destinatários. Só há relativamente pouco tempo é que se passou a considerar que o princípio da legalidade da Administração Pública, até então tido como incontrastável, encontrava limites na sua aplicação, precisamente porque se mostrava indispensável resguardar, em certas hipóteses, como interesse público prevalecente, a confiança dos indivíduos, em que os atos do Poder Público, que lhes dizem respeito, e outorgam vantagens, são atos regulares, praticados com observância das leis.
Partindo desta proposição, CANOTILHO considera os princípios da segurança jurídica e da proteção da confiança como elementos constitutivos do Estado de Direito, indispensáveis à estabilidade das relações sociais e à realização do próprio Direito. 
Explica o jurista lusitano que a segurança jurídica e a proteção da confiança - que reunidos formam o princípio geral da segurança jurídica em sentido amplo - são postulados de observância obrigatória perante qualquer ato de qualquer poder, seja Executivo, Legislativo ou Judiciário. 
Isso porque os atos do poder público devem ter "fiabilidade, racionalidade e transparência", de forma que em relação a eles "o cidadão veja garantida a segurança nas suas disposições pessoais e nos efeitos jurídicos de seus próprios atos".
Essa também é a posição consolidada pela jurisprudência, no sentido de que situações resultantes de ato administrativo ou judiciais devem ser convalidados, não só pela aquisição de direitos dos servidores públicos (art. 5°, XXXVI, da Constituição da República) , como também pelo fato da aquisição do direito ter sido consumado pelo manto da boa-fé. 
O Supremo Tribunal Federal, mediante a autorizada visão do Ministro LAFAYETTE DE ANDRADA, firmou o entendimento que o tempo é o verdadeiro verdugo da retratabilidade do ato administrativo:
"A verdade, porém, é, que se criou uma situação de fato, que o tempo já consolidou. Em casos semelhantes, a orientação do Supremo Tribunal ter sido no sentido de atender a tais situações cuja excepcionalidade aconselha encarar o problema mais sob o aspecto da finalidade social das leis do que de uma severa interpretação literal dos textos."
O então Ministro do Supremo Tribunal Federal, PRADO KELY assim redigiu a ementa de outro julgado: 
"Ocorrência, na espécie, de circunstâncias excepcionais que aconselham a inalterabilidade da situação de fato e de direito constituída pela concessão da liminar."
Disso impõe-se a constatação de que os valores percebidos pela servidora consolidaram-se no tempo, sem que se possa retornar para exigir a retirada dos valores da sua aposentadoria.
2.4. DA VEDAÇÃO À INTERPRETAÇÃO RETROATIVA
Se já não bastasse a demonstração da violação de princípios constitucionais essenciais, note-se que a Lei 9.784, de 1999, impede que se aplique retroativamente a nova interpretação da norma administrativa, conforme se extrai de seu artigo 2°, parágrafo único, inciso XIII:
Art. 2° (...) Parágrafo único. Nos processos administrativos serão observados, entre outros, os critérios de: (...) XIII - interpretação da norma administrativa da forma que melhor garanta o atendimento do fim público a que se dirige, vedada aplicação retroativa de nova interpretação.
Embora vedada, a decisão ora impugnada promoveu a aplicação retroativa de nova interpretação da norma legislativa, fazendo retroagir a nova orientação adotada pela Corte de Contas para atingir situações já consolidadas, como é o caso da aposentadoria da servidora ora interessada. 
Verifica-se, portanto, que o Acórdão 13.925/2019, do TCU, não está em consonância com a interpretação sistemática e teleológica que deve lhe ser conferida à luz da Lei 9.784/99, da qual não pode se afastar. 
Com efeito, a estabilização das relações jurídicas constitui escopo e busca incessante do processo judicial, no qual o processo administrativo possui várias de suas fontes. 
É cediço que o entendimento jurisprudencial, assim como os entendimentos administrativos, podem mudar de um momento para outro, o que comprometeria a estabilização de que se falou. Daí a necessidade de se conferir especial atenção ao direito adquirido, à coisa julgada e ao princípio da segurança jurídica.
É assim também no âmbito do processo administrativo, tanto que o legislador teve por bem positivar a proibição de aplicação retroativa de interpretação nova e a obrigatoriedade de observância ao princípio da segurança jurídica. 
Observe-se que nova interpretação de dispositivo de lei e vicio de legalidade não se confundem, necessariamente. Se inova na interpretação de um determinado dispositivo, certamente é porque esse mesmo dispositivo possuía interpretação controvertida. 
Contudo, os administrados não podem ficar à mercê de constantes mudanças, visto que, desse modo, jamais se alcançaria a estabilização das relações jurídicas e a pacificação dos conflitos interpessoais. Bem por isso é que se veda a aplicação retroativa de nova interpretação, no âmbito administrativo. 
Assim, se em um determinado momento a Administração firmou orientação no sentido de conferir à lei uma determinada interpretação, não pode, posteriormente, mudando de opinião acerca do mesmo dispositivo, desconstituir os atos abarcados pela interpretação anterior, como está a ocorrer no caso em apreço, em que se tem situação jurídica já consolidada. 
Logo, se esta nova interpretação fixada por essa corte de contas for mantida e aplicada ao caso do servidor interessado, não há dúvidas de que o inciso XIII do parágrafo único do art. 2° da Lei 9.784, de 1999, restará violado. 
Tal dispositivo não pode ser ignorado, pois ele visa assegurar situações jurídicas firmadas no tempo, resguardando direito adquirido e à manutenção da segurança jurídica, bem como a da irredutibilidade de vencimentos, direitos fundamentais e protegidos constitucionalmente. 
Portanto, resta evidente que a decisão ora Embargada é contraditória em relação aos princípios constitucionais acima mencionados, o que justifica a interposição do presente recurso aclaratório, para os fins de atribuição de efeitos infringentes.
2.5. DA EXISTÊNCIA DE DECISÃO EM CASO ANÁLOGO EM QUE HOUVE MODULAÇÃO
Além das contradições acima mencionadas, é importante mencionar que em caso análogo, este tribunal de contas ao julgar o processo Processo 027.914/2013-5, proferiu o Acórdão de 2988/2018, onde foram modulados os efeitos daquele acórdão nos seguintes termos: 
"2. Ao examinar a questão relacionada ao pagamento integral ou proporcional da função comissionada, deparei com questão de fundo concernente à legalidade da incorporação de funções sob a égide do art. 2° da Lei 8.911/94, rubrica que passou a ser conhecida como "opção". Em meu voto anterior, avaliei que a concessão cumulativa de quintos e da mencionada vantagem é ilegal. Como consequência da aplicação concreta desse entendimento tem-se a redução das remunerações de muitos servidores inativos desta Casa. 
3. Diante disso, em seu voto revisor, o ministro Benjamim Zymler ponderou pela necessidade de modular as perdas, de modo que a extinção de uma das vantagens acumuladas se dê de forma progressiva, a ser equacionada pelos próximos aumentos salariais da carreira dos servidores do TCU, por meio de rubrica pessoal temporária para aqueles que já tiveram os atos de aposentadoria registrados, nos termos da Lei 8.443/1992: referida rubrica reduzirá seu valor a cada vez que o cargo efetivo for beneficiado por aumentos. 
4. À medida que o valor da rubrica temporária for sendo absorvido, ao longo do tempo, o valor total percebido por cada servidor inativo equalizar-se-á ao valor da remuneração do cargo efetivo, e, consequentemente, todos os servidores, mesmo aqueles que percebem há muito tempo a parcela chamada "opção", quando acumulada com quintos, deixarão de integrá-la em suas remunerações. 
5. Ressalto que são aumentos também passíveis de impactar na absorção aqueles previstos por reajustes anuais progressivos, tais como os estabelecidos na Lei 13.320/2016, que prevê, para janeiro de 2019, seu próximo acréscimo, de modo que o valor da rubrica a ser criada deverá descontar o valor do acréscimo que já se implementará no próximo exercício."
Veja que no caso acima mencionado, os julgadores preocupados com o impacto financeiro que a exclusão da rubrica "opção" traria aos servidores aposentados, preferiram aplicar a modulação no sentido de manter o pagamento da rubrica, porém, determinando que ela fosse sendo absorvida cada vez que fosse concedido aumento remuneratório. 
Assim, resta evidente que a decisão ora Embargada é contraditória em relação a esse entendimento modulado, uma vez que no caso em tela foi determinada a exclusão da referida rubrica, sem ser aplicada a modulação acima mencionada. 
Portanto, em razão da referida modulação, e se somente por hipótese não for atribuído efeitos infringentes no que se refere às teses defendidas nos tópicos anteriores, se faz necessário aplicar a mesma modulação ao caso em tela, sob pena de violação ao princípio da igualdade.
3. DO PEDIDO 
Ante o exposto, requer o conhecimento e provimento destes Embargos de Declaração, para: 
 (a) que o nobre relator se manifeste quanto às contradições acima mencionadas, bem como para que atribua efeitos infringentes, a fim de reformar o acórdão ora Embargado, e, consequentemente manter o pagamento da rubrica "opção" nos vencimentos da Embargante nos mesmos moldes que vem sendo feito; 
 (b) entretanto, na remota hipótese do pedido acima não for recepcionado, o que com o devido respeito não se espera, requer que seja modulado os efeitos do Acórdão ora embargado, nos mesmos moldes aplicados no Acórdão 2.988/2018.
Eis o Relatório.

Alexandre Iunes Machado (OAB/GO 17.275) e outros.

Procurador Júlio Marcelo de Oliveira.

EMBARGOS DE DECLARAÇÃO OPOSTOS EM FACE DO ACÓRDÃO 13.925/2019-TCU-1ª CÂMARA, POR MEIO DO QUAL ESTA CORTE DE CONTAS CONSIDEROU ILEGAL ATO DE APOSENTADORIA EMITIDO EM FAVOR DA EMBARGANTE. CONTRADIÇÕES ALEGADAS NÃO CARACTERIZADAS. CONHECIMENTO. REJEIÇÃO.

APOSENTADORIA (APOS)

Secretaria de Fiscalização de Pessoal (Sefip).

Em análise, embargos de declaração opostos por Silvana Palmeira Nassar em face do Acórdão 13925/2019-TCU-Primeira Câmara, por meio do qual esta Corte de Contas considerou ilegal o ato de aposentadoria emitido em favor da embargante em razão do pagamento irregular da vantagem denominada "opção".
Destaco que os presentes embargos foram opostos em 23/1/2020 (peça 14) . Considerando que a embargante foi notificada em 13/1/2020 (peça 12, p.3) , o recurso encontra-se tempestivo, eis que apresentado dentro do prazo previsto no art. 287, § 1º, do RITCU. 
Com relação ao mérito dos embargos apresentados, consoante consta no relatório precedente, funda-se o embargante em argumentos que apontariam para "supostas contradições" no decisum vergastado. Nesse sentido, sustenta, em síntese:
a)  violação ao princípio da igualdade; aduz que a aplicação de novo entendimento ao caso da interessada, viola o princípio da isonomia, inserto no art. 5° da Constituição, na medida em que dispensa tratamento diferenciado a servidores que se encontram na mesma situação jurídica;
b) violação ao princípio da irredutibilidade de vencimentos; defende que a subtração do pagamento da vantagem oriunda do art. 2° da Lei 8.911/1994, já incorporada aos proventos de inatividade da servidora, viola frontalmente o princípio da irredutibilidade dos vencimentos;
c) violação do princípio da segurança jurídica; sustenta que a posição consolidada pela jurisprudência é no sentido de que situações resultantes de ato administrativo ou judiciais devem ser convalidados, não só pela aquisição de direitos dos servidores públicos (art. 5°, inciso XXXVI, da Constituição da República) , como também pelo fato da aquisição do direito ter sido consumado pelo manto da boa-fé;
d) vedação à interpretação retroativa; assevera que a Lei 9.784, de 1999, impede que se aplique retroativamente a nova interpretação da norma administrativa, conforme se extrai de seu artigo 2°, parágrafo único, inciso XIII;
e) existência de decisão em caso análogo em que houve modulação; aduz que em caso análogo, o TCU ao julgar o processo Processo 027.914/2013-5, proferiu o Acórdão 2988/2018-TCU-Plenário, onde foram modulados os efeitos daquele acórdão:
" (...) pela necessidade de modular as perdas, de modo que a extinção de uma das vantagens acumuladas se dê de forma progressiva, a ser equacionada pelos próximos aumentos salariais da carreira dos servidores do TCU, por meio de rubrica pessoal temporária para aqueles que já tiveram os atos de aposentadoria registrados, nos termos da Lei 8.443/1992: referida rubrica reduzirá seu valor a cada vez que o cargo efetivo for beneficiado por aumentos."
-II-
A despeito dos argumentos apresentados, entendo que o apelo manejado pela embargante não traz elementos hábeis a alterar o decisum, eis que inexistentes as contradições mencionadas. Senão vejamos.
De início, vale dizer que a via dos embargos de declaração é estreita e se presta, nos termos do Código de Processo Civil, para esclarecer obscuridade ou eliminar contradição; suprir omissão de ponto ou questão sobre o qual devia se pronunciar o juiz de ofício ou a requerimento e corrigir erro material. No caso em epígrafe, o embargante sustenta que a decisão embargada padece de contradições. 
Contudo, observo que as questões trazidas pela embargante têm caráter nitidamente recursal e não apontam, objetivamente, para qualquer contradição. Isso, porque, a embargante trouxe aos autos argumentos de mérito com vistas a justificar a continuidade do pagamento irregular da parcela decorrente da "opção", sendo certo que nenhum dos argumentos se encaixa no conceito de contradição. É que a contradição, para servir de fundamento para a oposição de embargo de declaração, deve apontar a dúvida em relação à fundamentação utilizada na decisão, demonstrando eventuais incongruências lógicas entre os distintos elementos do julgado. Portanto, ocorre contradição, dentro de uma decisão, quando há emprego de fundamentos antagônicos em relação a outros fundamentos, ou ao relatório ou à conclusão[footnoteRef:2]. [2:  Fernandes, Luíz Eduardo Simardi, Embargos de Declaração: efeitos infringentes, prequestionamento e outros aspectos polêmicos - 4ª edição, atual. E ampl. São Paulo: Editora Revista dos Tribunais, 2015.] 
Dentro desse contexto, destaco que as razões apresentadas pela embargante têm caráter eminentemente recursal, a serem discutidos em sede de pedido de reexame, caso esta espécie recursal seja tempestivamente manejada pela interessada. A despeito de tal fato, entendo pertinente apresentar nessa fase recursal, os argumentos que entendo hábeis a descaracterizar as teses trazidas pela interessada.
No que diz respeito à suposta violação do princípio da igualdade, observo que a orientação formulada no Acórdão 1599/2019-TCU-Plenário se baseia em comando constitucional expresso, dado pela Emenda Constitucional 20/1998, que inseriu o § 2º no art. 40 da CF/88, então com a seguinte redação:
§ 2º - Os proventos de aposentadoria e as pensões, por ocasião de sua concessão, não poderão exceder a remuneração do respectivo servidor, no cargo efetivo em que se deu a aposentadoria ou que serviu de referência para a concessão da pensão.
Diante de tal comando, não há que se cogitar violação ao princípio da igualdade, porquanto a embargante somente reuniu os requisitos para se inativar no ano de 2015, data muito posterior ao comando constitucional mencionado, que foi promulgado em 16/12/1998. Pela mesma razão, não prospera o argumento que sustenta a ocorrência de interpretação retroativa, já que a interessada, desde a promulgação da referida Emenda Constitucional, não fazia jus à vantagem denominada opção, uma vez que não reuniu os requisitos necessários para se inativar antes do advento do comando constitucional mencionado. 
Em relação às supostas violações dos princípios da irredutibilidade de vencimentos e segurança jurídica convém mencionar que, nos termos da jurisprudência do STF, os atos de concessão de aposentadoria têm natureza complexa, nascendo de forma precária a partir da concessão pelo gestor competente e aperfeiçoando-se apenas após o registro pela Corte de Contas. Assim, o ato de aposentadoria somente passa a estar plenamente formado (perfeito) , válido (aferição da legalidade com reflexo de definitividade perante a Administração) e eficaz (plenamente oponível a terceiros, deixando de apresentar executoriedade provisória) quando recebe o registro pela Corte de Contas. In casu, o ato em epígrafe não recebeu o registro deste Tribunal, o que significa que a concessão de aposentadoria em epígrafe não se aperfeiçoou. Considerando tal fato, não há como sustentar a aplicação do princípio da irredutibilidade de vencimentos considerando uma parcela (opção) conferida em caráter precário a partir da data de vigência da aposentadoria da embargante, ocorrida em 24/4/2015. Também não há como que se falar em afronta ao princípio da segurança jurídica já que, conforme mencionado, o ato não se aperfeiçoou, razão pela qual vem produzindo efeitos em caráter precário. 
Quanto a modulação deferida no TC Processo 027.914/2013-5, por meio do Acórdão 2988/2018-TCU-Plenário, destaco que o referido comando foi claro em modular apenas os casos em que atos de concessão contemplando a vantagem denominada opção tenham sido objeto de registro, o que não é o caso da embargante. Senão vejamos: 
9.3. determinar à Secretaria-Geral de Administração que transforme em vantagem pessoal, passível de absorção pelos reajustes específicos concedidos às carreiras a que pertencem os servidores deste Tribunal, a retribuição parcial da função comissionada ("opção") paga a inativos e pensionistas cujos proventos são calculados com base na remuneração do servidor ativo e cujos atos concessórios já tenham sido objeto de registro.
Diante do que foi demonstrado, resta claro que a decisão embargada não padece dos vícios apontados pela embargante, razão pela qual devem ser conhecidos e rejeitados.
	Ante o exposto, VOTO para que seja adotada a minuta de acórdão que ora trago ao exame deste Colegiado.
TCU, Sala das Sessões Ministro Luciano Brandão Alves de Souza, em 11 de fevereiro de 2020.
Ministro VITAL DO RÊGO 
Relator